ACORDAO-COMPLETO-2428899

ACÓRDÃO 11350/2020 ATA 36/2020 - SEGUNDA CÂMARA

VISTA, relatada e discutida a tomada de contas especial instaurada pelo Fundo Nacional de Desenvolvimento da Educação em decorrência de omissão no dever de prestar contas de recursos repassados por força do Programa Nacional de Alimentação Escolar, no exercício de 2012, ao Município de Oiapoque/AP.
ACORDAM os ministros do Tribunal de Contas da União, reunidos em sessão da 2ª Câmara, ante as razões expostas pela relatora, e com fundamento nos arts. 1º, inciso I, 12, § 3º, 16, inciso III, alíneas "a" e "c" e § 3º, 19, 23, inciso III, 26, 28, incisos I e II, 57 e 58, inciso I, da Lei 8.443/1992 c/c os arts. 214, inciso III, alínea "a", e 215 a 217 do Regimento Interno, em: 
9.1. julgar irregulares as contas de Miguel Caetano de Almeida e Raimundo Aguinaldo Chagas da Rocha;
9.2. condenar Raimundo Aguinaldo Chagas da Rocha ao recolhimento aos cofres do Fundo Nacional de Desenvolvimento da Educação das quantias especificadas a seguir, atualizadas monetariamente e acrescidas de juros de mora desde as datas indicadas até a data do pagamento:
	Data de ocorrência
	Valor histórico (R$) 

	5/11/2012
	26.516,00

	4/12/2012
	26.516,00

	2/1/2012
	23.832,00

	28/3/2012
	15.576,00

	3/4/2012
	15.576,00

	30/4/2012
	15.576,00

	4/6/2012
	15.576,00

	3/7/2012
	18.644,00

	17/7/2012
	39.360,00

	2/8/2012
	26.516,00

	5/9/2012
	26.516,00

	2/10/2012
	26.516,00

9.3. aplicar as seguintes multas aos responsáveis, a serem recolhidas aos cofres do Tesouro Nacional, com atualização monetária calculada da data deste acórdão até a data do pagamento, se este for efetuado após o vencimento do prazo abaixo estipulado:
	Responsável
	Valor (R$) 
	Fundamento Legal

	Raimundo Aguinaldo Chagas da Rocha
	150.0000,00
	Art. 57 da Lei 8.443/1992

	Miguel Caetano de Almeida
	64.000,00
	Art. 58, inciso I, da Lei 8.443/1992

9.4. fixar prazo de 15 (quinze) dias, a contar das notificações, para comprovação, perante o Tribunal, do recolhimento das dívidas acima imputadas;
9.5. autorizar a cobrança judicial das dívidas, caso não atendidas as notificações;
9.6. autorizar o pagamento das dívidas em até 36 (trinta e seis) parcelas mensais consecutivas, caso venha a ser solicitado pelos responsáveis antes do envio do processo para cobrança judicial;
9.7. fixar o vencimento da primeira parcela em 15 (quinze) dias, a contar do recebimento das notificações, e o das demais a cada 30 (trinta) dias, com incidência dos respectivos encargos legais sobre o valor de cada prestação; 
9.8. alertar aos responsáveis que a inadimplência de qualquer parcela acarretará vencimento antecipado do saldo devedor;
9.9. enviar cópia deste acórdão ao procurador-chefe da Procuradoria da República no Estado do Amapá, para as providências cabíveis;
9.10. dar ciência desta deliberação ao Fundo Nacional de Desenvolvimento da Educação.

Tomada de Contas Especial instaurada em razão de omissão no dever de prestar contas de recursos do Programa Nacional de Alimentação Escolar referentes ao exercício de 2012. Análise após citação/audiência dos responsáveis.

Segunda Câmara

Município de Oiapoque/AP e Fundo Nacional de Desenvolvimento da Educação.

3. Responsáveis: Miguel Caetano de Almeida (CPF XXX.746.141-XX) e Raimundo Aguinaldo Chagas da Rocha (CPF XXX.562.132-XX).

13.1. Ministros presentes: Augusto Nardes (na Presidência), Raimundo Carreiro e Ana Arraes (Relatora).
13.2. Ministro-Substituto convocado: Augusto Sherman Cavalcanti.
13.3. Ministros-Substitutos presentes: Marcos Bemquerer Costa e André Luís de Carvalho.

ACORDAO-COMPLETO-2489025

Acórdão de Relação 304/2022 - Segunda Câmara

Acórdão de Relação

ACORDAO-COMPLETO-2441895

Acórdão de Relação 13136/2020 - Segunda Câmara

ANA ARRAES

Adoto, como parte deste relatório, a instrução elaborada na Secretaria de Controle Externo de Tomada de Contas Especial, que contou com a concordância dos dirigentes daquela unidade técnica (peças 45-7) :
"INTRODUÇÃO
Cuidam os autos de tomada de contas especial instaurada pelo Fundo Nacional de Desenvolvimento da Educação, em desfavor dos Srs. Raimundo Aguinaldo Chagas da Rocha, prefeito municipal de Oiapoque/AP na gestão 2009-2012, e Miguel Caetano de Almeida, prefeito municipal de Oiapoque/AP na gestão 2013-2016, em razão da omissão no dever de prestar contas dos recursos recebidos por força do Programa Nacional de Alimentação Escolar (Pnae) , no exercício de 2012.
HISTÓRICO
Em 18/12/2018, com fundamento na IN/TCU 71/2012, alterada pela IN/TCU 76/2016 e DN/TCU 155/2016, o dirigente do Fundo Nacional de Desenvolvimento da Educação autorizou a instauração da tomada de contas especial (peça 1) . O processo foi registrado no sistema e-TCE com o número 1173/2019.
Os recursos repassados pelo FNDE ao município de Oiapoque/AP, no âmbito do Programa Nacional de Alimentação Escolar (Pnae) , exercício 2012, totalizaram R$ 277.380,00 (peça 8) . 
O fundamento para a instauração da tomada de contas especial, conforme consignado na matriz de responsabilização elaborada pelo tomador de contas, foi a constatação da seguinte irregularidade: 
Não comprovação da boa e regular aplicação dos recursos federais repassados à Prefeitura Municipal de Oiapoque - AP, em face da omissão no dever de prestar contas dos valores transferidos, no âmbito do Programa Nacional de Alimentação Escolar (Pnae) , no exercício de 2012, cujo prazo encerrou-se em 30/4/2013.
Os responsáveis arrolados na fase interna foram devidamente comunicados e, diante da ausência de justificativas suficientes para elidir a irregularidade e da não devolução dos recursos, instaurou-se a tomada de contas especial.
No relatório (peça 19) , o tomador de contas concluiu que o prejuízo importaria no valor original de R$ 277.380,00, imputando-se a responsabilidade aos Srs. Raimundo Aguinaldo Chagas da Rocha, prefeito municipal de Oiapoque/AP na gestão 2009-2012, na condição de gestor dos recursos, e Miguel Caetano de Almeida, prefeito municipal de Oiapoque/AP na gestão 2013-2016, na condição de prefeito sucessor. 
Em 8/8/2019, a Controladoria-Geral da União emitiu o relatório de auditoria (peça 20) , em concordância com o relatório do tomador de contas. O certificado de auditoria e o parecer do dirigente do órgão de controle interno concluíram pela irregularidade das presentes contas (peças 21 e 22) .
Em 22/8/2019, o ministro responsável pela área atestou haver tomado conhecimento das conclusões contidas no relatório e certificado de auditoria, bem como do parecer conclusivo do dirigente do órgão de controle interno, manifestando-se pela irregularidade das contas, e determinou o encaminhamento do processo ao Tribunal de Contas da União (peça 23) .
Na instrução inicial (peça 27) , analisando-se os documentos nos autos, concluiu-se pela necessidade de realização de citação e audiência para as irregularidades abaixo: 
1.1. Irregularidade 1: não comprovação da boa e regular aplicação dos recursos federais repassados ao município de Oiapoque/AP, em face da omissão no dever de prestar contas dos valores transferidos, no âmbito do Programa Nacional de Alimentação Escolar (Pnae) , no exercício de 2012, cujo prazo encerrou-se em 30/4/2013.
1.1.1.  Evidências da irregularidade: Informação 2101/2017/SEOPC/COPRA/CGCAP/DIFIN-FNDE (peça 10) .
1.1.2.  Normas infringidas: art. 37, caput, c/c o art. 70, parágrafo único, da Constituição da República Federativa do Brasil; art. 93 do Decreto-lei 200/1967; art. 66 do Decreto 93.872/1986; art. 34 da Resolução CD/FNDE 38, de 16/7/2009.
1.2. Débitos:
	Data de ocorrência
	Valor histórico (R$) 

	2/1/2012
	24.492,00

	28/3/2012
	15.576,00

	3/4/2012
	15.576,00

	30/4/2012
	15.576,00

	4/6/2012
	15.576,00

	3/7/2012
	18.644,00

	17/7/2012
	39.360,00

	2/8/2012
	26.516,00

	5/9/2012
	26.516,00

	2/10/2012
	26.516,00

	5/11/2012
	26.516,00

	4/12/2012
	26.516,00

1.2.1. 	Cofre credor: Fundo Nacional de Desenvolvimento da Educação.
1.2.2. 	Responsável: Raimundo Aguinaldo Chagas da Rocha, prefeito municipal de Oiapoque/AP na gestão 2009-2012.
1.2.2.1. Conduta: não demonstrar a boa e regular aplicação dos recursos federais recebidos e geridos por meio do Programa Nacional de Alimentação Escolar (Pnae) , exercício de 2012, em face da omissão na prestação de contas, cujo prazo encerrou-se em 30/4/2013.
1.2.2.2. Nexo de causalidade: a conduta descrita impediu o estabelecimento do nexo causal entre as possíveis despesas efetuadas e os recursos recebidos, no âmbito do Programa Nacional de Alimentação Escolar (Pnae) , no exercício de 2012.
1.2.2.3. Culpabilidade: não há excludentes de ilicitude, de culpabilidade e de punibilidade; é razoável supor que o responsável tinha consciência da ilicitude de sua conduta; era exigível conduta diversa da praticada, qual seja, desincumbir-se do seu dever por meio da apresentação da prestação de contas no prazo e forma devidos. 
Encaminhamento: citação.
1.3. Irregularidade 2: não cumprimento do prazo originalmente estipulado para prestação de contas do Programa Nacional de Alimentação Escolar (Pnae) , exercício de 2012, cujo prazo encerrou-se em 30/4/2013.
1.3.1. Evidências da irregularidade: Informação 2101/2017/SEOPC/COPRA/CGCAP/DIFIN-FNDE (peça 10) .
1.3.2. Normas infringidas: art. 37, caput, c/c o art. 70, parágrafo único, da Constituição da República Federativa do Brasil; art. 93 do Decreto-lei 200/1967; art. 66 do Decreto 93.872/1986; art. 34 da Resolução CD/FNDE 38, de 16/7/2009.
1.3.3. Responsável: Miguel Caetano de Almeida, prefeito municipal de Oiapoque/AP na gestão 2013-2016.
1.3.3.1. Conduta: descumprir o prazo originalmente estipulado para prestação de contas dos recursos federais recebidos à conta do Programa Nacional de Alimentação Escolar (Pnae) , exercício de 2012, o qual se encerrou em 30/4/2013.
1.3.3.2. Nexo de causalidade: a conduta descrita impediu o estabelecimento do nexo causal entre as possíveis despesas efetuadas e os recursos recebidos, no âmbito do Programa Nacional de Alimentação Escolar (Pnae) , exercício de 2012.
1.3.3.3. Culpabilidade: não há excludentes de ilicitude, de culpabilidade e de punibilidade; é razoável supor que o responsável tinha consciência da ilicitude de sua conduta; era exigível conduta diversa da praticada, qual seja, desincumbir-se do seu dever por meio da apresentação da prestação de contas no prazo e forma devidos. 
Encaminhamento: audiência.
Em cumprimento ao pronunciamento da unidade (peça 29) , foram efetuadas citação e audiência dos responsáveis, como segue:
 Raimundo Aguinaldo Chagas da Rocha - promovida a citação do responsável, conforme delineado adiante:
	Comunicação: Ofício 9465/2020 - Seproc (peça 37) 
Data da Expedição: 27/3/2020
Data da Ciência: 2/4/2020 (peça 39) 
Nome Recebedor: Raimundo Aguinaldo Chagas da Rocha
Observação: Ofício enviado para o endereço do responsável, conforme pesquisa de endereço no sistema da Receita Federal (peça 42) .
Fim do prazo para a defesa: 17/4/2020
	
 Miguel Caetano de Almeida - promovida a audiência do responsável, conforme delineado adiante:
	Comunicação: Ofício 9466/2020 - Seproc (peça 38) 
Data da Expedição: 30/3/2020
Data da Ciência: 6/4/2020 (peça 40) 
Nome Recebedor: Miguel Caetano de Almeida
Observação: Ofício enviado para o endereço do responsável, conforme pesquisa de endereço no sistema da Receita Federal (peça 43) .
Fim do prazo para a defesa: 21/4/2020
	
Conforme Despacho de Conclusão das Comunicações Processuais (peça 41) , as providências inerentes às comunicações processuais foram concluídas. 
Transcorrido o prazo regimental, os responsáveis Raimundo Aguinaldo Chagas da Rocha e Miguel Caetano de Almeida permaneceram silentes, devendo ser considerados revéis, nos termos do art. 12, §3º, da Lei 8.443/1992.
ANÁLISE DOS PRESSUPOSTOS DE PROCEDIBILIDADE DA IN/TCU 71/2012
Avaliação de Viabilidade do Exercício do Contraditório e Ampla Defesa
Verifica-se que não houve o transcurso de mais de dez anos desde o fato gerador sem que tenha havido a notificação dos responsáveis pela autoridade administrativa federal competente (art. 6º, inciso II, c/c art. 19 da IN/TCU 71/2012, modificada pela IN/TCU 76/2016) , uma vez que o fato gerador da irregularidade sancionada ocorreu em 1/5/2013, haja vista que o vencimento do prazo para prestação de contas deu-se em 30/4/2013, e os responsáveis foram notificados sobre as irregularidades pela autoridade administrativa competente conforme abaixo:
1. Raimundo Aguinaldo Chagas da Rocha, por meio do ofício acostado à peça 2, recebido em 18/7/2017, conforme AR (peça 5) .
1. Miguel Caetano de Almeida, por meio do ofício acostado à peça 3, recebido em 6/11/2013, conforme AR (peça 6) .
Valor de Constituição da TCE 	
Verifica-se, ainda, que o valor atualizado do débito apurado (sem juros) em 1/1/2017 é de R$ 379.316,99, portanto superior ao limite mínimo de R$ 100.000,00, na forma estabelecida conforme os arts. 6º, inciso I, e 19 da IN/TCU 71/2012, modificada pela IN/TCU 76/2016. 
OUTROS PROCESSOS/DÉBITOS NOS SISTEMAS DO TCU COM OS MESMOS RESPONSÁVEIS
Informa-se que foram encontrados outros processos no Tribunal com os mesmos responsáveis:
	Responsável
	Processos

	Raimundo Aguinaldo Chagas da Rocha
	Processo 000.280/2020-8 (TCE, aberto) , Processo 002.131/2019-6 (CBEX, encerrado) , Processo 002.130/2019-0 (CBEX, encerrado) , Processo 002.129/2019-1 (CBEX, encerrado) , Processo 002.181/2018-5 (CBEX, encerrado) , Processo 018.482/2013-9 (REPR, encerrado) , Processo 010.240/2016-0 (TCE, encerrado) , Processo 006.919/2014-6 (REPR, encerrado) 

	Miguel Caetano de Almeida
	Processo 021.123/2019-5 (TCE, aberto) , Processo 012.088/2018-8 (TCE, aberto) , Processo 005.919/2019-3 (TCE, aberto) , Processo 012.089/2018-4 (TCE, aberto) , Processo 008.791/2020-1 (CBEX, encerrado) , Processo 018.482/2013-9 (REPR, encerrado) 

Informa-se que foram encontrados débitos imputáveis aos responsáveis em outras TCEs registradas no sistema e-TCE:
	Responsável
	TCES

	Raimundo Aguinaldo Chagas da Rocha
	1209/2019 (R$ 2.992.489,61) - Aguardando manifestação do controle interno

	Miguel Caetano de Almeida
	1209/2019 (R$ 2.992.489,61) - Aguardando manifestação do controle interno

A tomada de contas especial está, assim, devidamente constituída e em condições de ser instruída.
EXAME TÉCNICO
Da validade das notificações
Preliminarmente, cumpre tecer breves considerações sobre a forma como são realizadas as comunicações processuais no TCU. A esse respeito, destacam-se o art. 179 do Regimento Interno do TCU (Resolução 155, de 4/12/2002) e o art. 4º, inciso III, § 1º, da Resolução TCU 170, de 30/6/2004, in verbis:
Art. 179. A citação, a audiência ou a notificação, bem como a comunicação de diligência, farse-ão:
I - mediante ciência da parte, efetivada por servidor designado, por meio eletrônico, fac-símile, telegrama ou qualquer outra forma, desde que fique confirmada inequivocamente a entrega da comunicação ao destinatário;
II - mediante carta registrada, com aviso de recebimento que comprove a entrega no endereço do destinatário;
III - por edital publicado no Diário Oficial da União, quando o seu destinatário não for localizado
 (...) 
Art. 3º As comunicações serão dirigidas ao responsável, ou ao interessado, ou ao dirigente de órgão ou entidade, ou ao representante legal ou ao procurador constituído nos autos, com poderes expressos no mandato para esse fim, por meio de:
I - correio eletrônico, fac-símile ou telegrama;
II - servidor designado;
III - carta registrada, com aviso de recebimento;
IV - edital publicado no Diário Oficial da União, quando o seu destinatário não for localizado, nas hipóteses em que seja necessário o exercício de defesa.
Art. 4º. Consideram-se entregues as comunicações:
I - efetivadas conforme disposto nos incisos I e II do artigo anterior, mediante confirmação da ciência do destinatário;
II - realizadas na forma prevista no inciso III do artigo anterior, com o retorno do aviso de recebimento, entregue comprovadamente no endereço do destinatário;
III - na data de publicação do edital no Diário Oficial da União, quando realizadas na forma prevista no inciso IV do artigo anterior.
§ 1º O endereço do destinatário deverá ser previamente confirmado mediante consulta aos sistemas disponíveis ao Tribunal ou a outros meios de informação, a qual deverá ser juntada ao respectivo processo.
 (...) 
Bem se vê, portanto, que a validade da citação via postal não depende de que o aviso de recebimento seja assinado pelo próprio destinatário da comunicação, o que dispensa, no caso em tela, a entrega do AR em 'mãos próprias'. A exigência da norma é no sentido de o Tribunal verificar se a correspondência foi entregue no endereço correto, residindo aqui a necessidade de certeza inequívoca. 
Não é outra a orientação da jurisprudência do TCU, conforme se verifica dos julgados a seguir transcritos:
São válidas as comunicações processuais entregues, mediante carta registrada, no endereço correto do responsável, não havendo necessidade de que o recebimento seja feito por ele próprio (Acórdão 3648/2013-TCU-Segunda Câmara, Relator Ministro José Jorge) ;
É prescindível a entrega pessoal das comunicações pelo TCU, razão pela qual não há necessidade de que o aviso de recebimento seja assinado pelo próprio destinatário. Entregandose a correspondência no endereço correto do destinatário, presume-se o recebimento da citação. (Acórdão 1019/2008-TCU-Plenário, Relator Ministro Benjamin Zymler) ;
As comunicações do TCU, inclusive as citações, deverão ser realizadas mediante Aviso de Recebimento - AR, via Empresa Brasileira de Correios e Telégrafos, bastando para sua validade que se demonstre que a correspondência foi entregue no endereço correto. (Acórdão 1526/2007-TCU-Plenário, Relator Ministro Aroldo Cedraz) .
A validade do critério de comunicação processual do TCU foi referendada pelo Supremo Tribunal Federal, nos termos do julgamento do MS-AgR 25.816/DF, por meio do qual se afirmou a desnecessidade da ciência pessoal do interessado, entendendo-se suficiente a comprovação da entrega do 'AR' no endereço do destinatário:
Ementa: agravo regimental. Mandado de segurança. Desnecessidade de intimação pessoal das decisões do tribunal de contas da união. art. 179 do regimento interno do TCU. Intimação do ato impugnado por carta registrada, iniciado o prazo do art. 18 da lei nº 1.533/51 da data constante do aviso de recebimento. Decadência reconhecida. Agravo improvido.
O envio de carta registrada com aviso de recebimento está expressamente enumerado entre os meios de comunicação de que dispõe o Tribunal de Contas da União para proceder às suas intimações.
O inciso II do art. 179 do Regimento Interno do TCU é claro ao exigir apenas a comprovação da entrega no endereço do destinatário, bastando o aviso de recebimento simples. 
Da revelia dos Srs. Raimundo Aguinaldo Chagas da Rocha e Miguel Caetano de Almeida
No presente caso, a citação dos responsáveis se deu nos endereços provenientes do sistema CPF da Receita Federal, sendo que, em ambos os casos, o AR foi recebido e assinado pelo respectivo responsável, conforme demonstrado no item 12 desta instrução.
Nos processos do TCU, a revelia não leva à presunção de que seriam verdadeiras todas as imputações levantadas contra os responsáveis, diferentemente do que ocorre no processo civil, em que a revelia do réu opera a presunção da verdade dos fatos narrados pelo autor (Acórdão 1009/2018-TCU-Plenário, Relator Bruno Dantas; 2369/2013 - TCU - Plenário, Relator Benjamin Zymler e 2449/2013 - TCU - Plenário, Relator Benjamin Zymler) . Dessa forma, a avaliação da responsabilidade do agente não pode prescindir da prova existente no processo ou para ele carreada. 
Ao não apresentar sua defesa, os responsáveis deixaram de produzir prova da regular aplicação dos recursos sob sua responsabilidade, em afronta às normas que impõem aos gestores públicos a obrigação legal de, sempre que demandados pelos órgãos de controle, apresentar os documentos que demonstrem a correta utilização das verbas públicas, a exemplo do contido no art. 93 do Decreto-Lei 200/1967: 'Quem quer que utilize dinheiros públicos terá de justificar seu bom e regular emprego na conformidade das leis, regulamentos e normas emanadas das autoridades administrativas competentes'. 
Mesmo as alegações de defesa não sendo apresentadas, considerando o princípio da verdade real que rege esta Corte, procurou-se buscar, em manifestações dos responsáveis na fase interna desta tomada de contas especial, se havia algum argumento que pudesse ser aproveitado a seu favor. 
No entanto, os responsáveis não se manifestaram na fase interna, não havendo, assim, nenhum argumento que possa vir a ser analisado e posteriormente servir para afastar as irregularidades apontadas.
Em consulta aos Sistema de Gestão de Prestação de Contas do FNDE (SiGPC) , realizada em 2/9/2020, verifica-se que os responsáveis também não apresentaram contas junto ao instaurador e continuam inadimplentes (peça 44) .
Tratando-se de processo em que a parte interessada não se manifestou acerca das irregularidades imputadas, não há elementos para que se possa efetivamente aferir e reconhecer a ocorrência de boa-fé na conduta dos responsáveis, podendo este Tribunal, desde logo, proferir o julgamento de mérito pela irregularidade das contas, conforme os termos dos §§ 2º e 6º do art. 202 do Regimento Interno do TCU. (Acórdão 2064/2011-TCU-Primeira Câmara (Relator Ubiratan Aguiar) , 6.182/2011-TCU-1ª Câmara (Relator Weber de Oliveira) , 4.072/2010-TCU-1ª Câmara (Relator Valmir Campelo) , 1.189/2009-TCU-1ª Câmara (Relator Marcos Bemquerer) , 731/2008-TCU-Plenário (Relator Aroldo Cedraz) .
Dessa forma, os responsáveis Raimundo Aguinaldo Chagas da Rocha e Miguel Caetano de Almeida devem ser considerados revéis, nos termos do art. 12, §3º, da Lei 8.443/1992, devendo suas contas serem julgadas irregulares, condenando-os ao débito apurado e aplicando-lhes a multa prevista no art. 57 da Lei 8.443/1992.
Prescrição da Pretensão Punitiva
Vale ressaltar que a pretensão punitiva do TCU, conforme Acórdão 1441/2016-TCU-Plenário, Relator Benjamin Zymler, que uniformizou a jurisprudência acerca dessa questão, subordina-se ao prazo geral de prescrição indicado no art. 205 do Código Civil, que é de dez anos, contado da data de ocorrência da irregularidade sancionada, nos termos do art. 189 do Código Civil, sendo este prazo interrompido pelo ato que ordenar a citação, a audiência ou a oitiva dos responsáveis.
No caso em exame, não ocorreu a prescrição, uma vez que a irregularidade sancionada ocorreu em 1/5/2013, e o ato de ordenação da citação ocorreu em 10/9/2019.
Cumpre observar, ainda, que a conduta dos responsáveis, consistente nas irregularidades 'não comprovação da boa e regular aplicação dos recursos federais repassados em face da omissão no dever de prestar contas' e 'não cumprimento do prazo para apresentação de prestação de contas pelo sucessor', configura violação não só às regras legais, mas também aos princípios basilares da administração pública, eis que, em última análise, ocorre o comprometimento da necessária satisfação à sociedade sobre o efetivo emprego dos recursos públicos postos à disposição da municipalidade, por força do instrumento de repasse em questão. 
Nesses casos, em que fica evidente a falta de transparência e lisura, não há como afastar as suspeitas sempre presentes de que a totalidade dos recursos públicos federais, transferida ao município, tenha sido integralmente desviada, em prol de gestor ímprobo, ou de pessoas por ele determinadas, a revelar grave inobservância de dever de cuidado no trato com a coisa pública, isto é, ato praticado com culpa grave, pois, na espécie, a conduta do responsável se distancia daquela que seria esperada de um administrador público minimante diligente, num claro exemplo de erro grosseiro a que alude o art. 28 do Decreto-lei 4.657/1942 (Lei de Introdução às Normas do Direito Brasileiro) , incluído pela Lei 13.655/2018 (Acórdão 1689/2019-TCU-Plenário, Relator Ministro Augusto Nardes; Acórdão 2924/2018-TCU-Plenário, Relator Ministro José Mucio Monteiro; Acórdão 2391/2018-TCU-Plenário, Relator Ministro Benjamin Zymler) . 
CONCLUSÃO
Em face da análise promovida na seção 'Exame Técnico', verifica-se que os responsáveis Raimundo Aguinaldo Chagas da Rocha e Miguel Caetano de Almeida não lograram comprovar a boa e regular aplicação dos recursos, instados a se manifestar, optaram pelo silêncio, configurando a revelia, nos termos do §3º, do art. 12, da Lei 8.443/1992. Ademais, inexistem nos autos elementos que demonstrem a boa-fé dos responsáveis ou a ocorrência de outras excludentes de culpabilidade.
Dessa forma, identificado dano ao erário, devese instaurar e julgar o processo de tomada de contas especial para responsabilizar seus agentes causadores, respeitando o direito ao contraditório e à ampla defesa, independentemente de quando ocorreram os atos impugnados.
Verifica-se também que não houve a prescrição da pretensão punitiva, conforme análise já realizada.
Tendo em vista que não constam dos autos elementos que permitam reconhecer a boa-fé dos responsáveis, sugere-se que as suas contas sejam julgadas irregulares, nos termos do art. 202, § 6º, do Regimento Interno do TCU, com a imputação do débito atualizado monetariamente e acrescido de juros de mora, nos termos do art. 202, §1º do Regimento Interno do TCU, descontado o valor eventualmente recolhido, com a aplicação da multa prevista no art. 57 da Lei 8.443/1992.
Por fim, como não houve elementos que pudessem modificar o entendimento acerca das irregularidades em apuração, mantém-se a matriz de responsabilização presente na peça 26.
PROPOSTA DE ENCAMINHAMENTO
Diante do exposto, submetemos os autos à consideração superior, propondo ao Tribunal:
considerar revéis os Srs. Raimundo Aguinaldo Chagas da Rocha (CPF XXX.562.132-XX) , prefeito municipal de Oiapoque/AP na gestão 2009-2012, e Miguel Caetano de Almeida (CPF XXX.746.141-XX) , prefeito municipal de Oiapoque/AP na gestão 2013-2016, para todos os efeitos, dando-se prosseguimento ao processo, com fulcro no art. 12, § 3º, da Lei 8.443/1992; 
julgar irregulares, nos termos dos arts. 1º, inciso I, 16, inciso III, alínea 'c', da Lei 8.443/1992, c/c os arts. 19 e 23, inciso III, da mesma Lei, as contas do Sr. Raimundo Aguinaldo Chagas da Rocha (CPF XXX.562.132-XX) , prefeito municipal de Oiapoque/AP na gestão 2009-2012, condenando-o ao pagamento das importâncias a seguir especificadas, atualizadas monetariamente e acrescidas dos juros de mora, calculadas a partir das datas discriminadas até a data da efetiva quitação do débito, fixando-lhes o prazo de quinze dias, para que comprovem, perante o Tribunal, o recolhimento das referidas quantias aos cofres do Fundo Nacional de Desenvolvimento da Educação, nos termos do art. 23, inciso III, alínea 'a', da citada lei, c/c o art. 214, inciso III, alínea 'a', do Regimento Interno do TCU.  
	Data de ocorrência
	Valor histórico (R$) 

	5/11/2012
	26.516,00

	4/12/2012
	26.516,00

	2/1/2012
	24.492,00

	28/3/2012
	15.576,00

	3/4/2012
	15.576,00

	30/4/2012
	15.576,00

	4/6/2012
	15.576,00

	3/7/2012
	18.644,00

	17/7/2012
	39.360,00

	2/8/2012
	26.516,00

	5/9/2012
	26.516,00

	2/10/2012
	26.516,00

Valor atualizado do débito (com juros) em 28/8/2020: R$ 475.488,17
aplicar ao Sr. Raimundo Aguinaldo Chagas da Rocha (CPF XXX.562.132-XX) , prefeito municipal de Oiapoque/AP na gestão 2009-2012, a multa prevista no art. 57 da Lei 8.443/1992 c/c o art. 267 do Regimento Interno do TCU, fixando-lhe o prazo de quinze dias, a contar da notificação, para que comprove, perante o Tribunal (art. 214, III, alínea 'a', do Regimento Interno do TCU) , o recolhimento da dívida aos cofres do Tesouro Nacional, atualizada monetariamente desde a data do acórdão que vier a ser proferido por este Tribunal até a do efetivo recolhimento, se pagas após o vencimento, na forma da legislação em vigor;
julgar irregulares, nos termos dos arts. 1º, inciso I, 16, inciso III, alíneas 'a', da Lei 8.443/1992, c/c os arts. 19 e 23, inciso III, da mesma Lei, as contas do Sr. Miguel Caetano de Almeida (CPF XXX.746.141-XX) , prefeito municipal de Oiapoque/AP na gestão 2013-2016;
aplicar ao Sr. Miguel Caetano de Almeida (CPF XXX.746.141-XX) , prefeito municipal de Oiapoque/AP na gestão 2013-2016, a multa prevista no art. 58, inciso II, da Lei 8.443/1992 c/c o art. 268 do Regimento Interno do TCU, fixando-lhe o prazo de quinze dias, a contar da notificação, para que comprove, perante o Tribunal (art. 214, III, alínea 'a', do Regimento Interno do TCU) , o recolhimento da dívida aos cofres do Tesouro Nacional, atualizada monetariamente desde a data do acórdão proferido por este Tribunal até a do efetivo recolhimento, se pagas após o vencimento, na forma da legislação em vigor;
autorizar, desde logo, a cobrança judicial das dívidas, caso não atendidas as notificações, na forma do disposto no art. 28, inciso II, da Lei 8.443/1992;
autorizar também, desde logo, se requerido, com fundamento no art. 26, da Lei 8.443, de 1992, c/c o art. 217, §§ 1º e 2º do Regimento Interno do TCU, o parcelamento das dívidas em até 36 parcelas, incidindo, sobre cada parcela, corrigida monetariamente, os correspondentes acréscimos legais, fixando-lhe o prazo de quinze dias, a contar do recebimento da notificação, para comprovar, perante o Tribunal, o recolhimento da primeira parcela, e de trinta dias, a contar da parcela anterior, para comprovar os recolhimentos das demais parcelas, devendo incidir, sobre cada valor mensal, atualizado monetariamente, os juros de mora devidos, no caso do débito, na forma prevista na legislação em vigor, alertando os responsáveis de que a falta de comprovação do recolhimento de qualquer parcela importará o vencimento antecipado do saldo devedor, nos termos do § 2º do art. 217 do Regimento Interno deste Tribunal; 
enviar cópia do acórdão a ser prolatado à Procuradoria da República no Estado do Amapá, nos termos do art. 16, § 3º, da Lei 8.443/1992, c/c o art. 209, § 7º, do Regimento Interno do TCU, para adoção das medidas cabíveis; e
enviar cópia do acórdão que vier a ser proferido ao Fundo Nacional de Desenvolvimento da Educação e aos responsáveis, para ciência;
informar à Procuradoria da República no Estado do Amapá, ao Fundo Nacional de Desenvolvimento da Educação e aos responsáveis que a presente deliberação, acompanhada do Relatório e do Voto que a fundamenta, está disponível para a consulta no endereço www.tcu.gov.br/acordaos, além de esclarecer que, caso requerido, o TCU poderá fornecer sem custos as correspondentes cópias, de forma impressa; e
informar à Procuradoria da República no Estado de Amapá que, nos termos do parágrafo único do art. 62 da Resolução TCU 259/2014, os procuradores e membros do Ministério Público credenciados nesta Corte podem acessar os presentes autos de forma eletrônica e automática, ressalvados apenas os casos de eventuais peças classificadas como sigilosas, as quais requerem solicitação formal."
2.	O Ministério Público junto ao TCU - MPTCU manifestou-se nos seguintes termos (peça 48) :
	"Ante a revelia dos responsáveis, manifesto-me de acordo com o encaminhamento alvitrado à peça 45, o qual contou com a anuência dos dirigentes da Secex-TCE.
	Teço, apenas, pequena ressalva quanto ao valor do débito: em análise ao extrato bancário, que constitui a peça 9 destes autos, verifiquei que, em 2/1/2012, foram creditadas cinco ordens bancárias nos valores de R$ 9.870,00, R$ 7.368,00, R$ 732,00, R$ 3.402,00 e R$ 2.460,00 na conta 12.509-1, totalizando R$ 23.832,00, montante R$ 660,00 inferior ao valor considerado para fins de citação (R$ 24.492,00) . 
	Essa diferença corresponde exatamente à ordem bancária 2011OB410190, que teria sido creditada, conforme relação à peça 8, na conta 12.508-3 (não identificada) , diversa, portanto, da conta específica do PNAE/2012 (12.509-1) . 
	Assim, entendo que o correspondente valor dessa ordem bancária deva ser excluído do débito a ser imputado ao Sr. Raimundo Aguinaldo Chagas da Rocha."
	É o relatório.

não há.

Subprocurador-geral Lucas Rocha Furtado.

TOMADA DE CONTAS ESPECIAL. OMISSÃO NO DEVER DE PRESTAR CONTAS QUANTO A RECURSOS DO PROGRAMA NACIONAL DE ALIMENTAÇÃO ESCOLAR REFERENTES AO EXERCÍCIO DE 2012. CITAÇÃO DO PREFEITO GESTOR. AUDIÊNCIA DO SUCESSOR. REVELIA. IRREGULARIDADE DAS CONTAS, COM DÉBITO E MULTAS.

TOMADA DE CONTAS ESPECIAL (TCE)

Secretaria de Controle Externo de Tomada de Contas Especial - SecexTCE.

A presente tomada de contas especial foi instaurada pelo Fundo Nacional de Desenvolvimento da Educação contra Raimundo Aguinaldo Chagas da Rocha e Miguel Caetano de Almeida, prefeitos municipais de Oiapoque/AP nas gestões de 2009-2012 e 2013-2016, respectivamente, em decorrência de omissão no dever de prestar contas de recursos do Programa Nacional de Alimentação Escolar referentes ao exercício de 2012.
2. 	No âmbito deste Tribunal, foi efetuada a citação do primeiro gestor e a audiência do segundo, nos endereços constantes da base do sistema CPF, em face dessa omissão (peças 35-40 e 42-43) .
3. 	Transcorrido o prazo regulamentar, os responsáveis não se manifestaram, o que justifica o prosseguimento do feito a¿ sua revelia, nos termos do art. 12, § 3º, da Lei 8.443/1992, na forma proposta nos pareceres.
4.	Considerando que a revelia no processo de controle externo não leva à presunção de veracidade das imputações, cabe avaliar se existe algum elemento nos autos que possa eximir a responsabilidade dos gestores. 
5. 	Contudo, tendo em vista, especialmente, a falta de manifestação na fase interna do processo, não se localizou qualquer evidência capaz de elidir a irregularidade ou a culpabilidade dos ex-prefeitos.
6.	Cumpre destacar que o ônus da prova em matéria de aplicação de recursos públicos é invertido: compete aos responsáveis demonstrar sua correta destinação, consoante jurisprudência pacificada neste Tribunal e no Supremo Tribunal Federal.
7. 	Assim, e diante da ausência de elementos indicativos da ocorrência de boa-fé, acolhem-se os fundamentos dos pareceres uniformes da Secretaria de Controle Externo de Tomada de Contas Especial e do Ministério Público junto ao TCU como razões de decidir e conclui-se por julgar irregulares as presentes contas, condenar o prefeito encarregado da gestão dos recursos ao ressarcimento do dano e aplicar multa individual a ambos os responsáveis.
8.	Quanto ao valor do dano, acolhe-se a proposição do MPTCU no que diz respeito ao ajuste pontual datado de 2/1/2012.
9.	Relativamente à dosimetria das multas, em atenção ao disposto no art. 22, § 2º, da Lei de Introdução às Normas do Direito Brasileiro, ressalta-se a gravidade da irregularidade referente à omissão no dever de prestar contas, por ser capaz de gerar presunção de prejuízo ao erário no valor total repassado, notadamente em área de grande apelo social, como a voltada para a alimentação escolar. 
10. 	Ademais, os ex-prefeitos figuram como responsáveis em outros processos neste Tribunal: Raimundo Aguinaldo Chagas da Rocha já sofreu condenações para ressarcimento de débito e/ou com aplicações de multas em dois feitos (TC Processo 018.482/2013-9 e TC Processo 010.240/2016-0) e Miguel Caetano de Almeida, em quatro (TC Processo 018.482/2013-9, TC Processo 012.088/2018-8, TC Processo 012.089/2018-4 e TC Processo 005.919/2019-3) . 
11. 	Desse modo, após considerar esses agravantes, propõe-se que a multa do prefeito responsável pela gestão dos recursos seja fixada em R$ 150.000,00, valor próximo a 35% do débito atualizado, e a multa do prefeito sucessor responsável pela prestação de contas fique em valor próximo ao máximo indicado na Portaria-TCU 8/2020 (R$ 64.920,00) . 
12.	Anote-se que a última multa deve ser fundamentada no art. 58, inciso I, da Lei 8.443/1992 (e não no inciso II do mesmo dispositivo) , conforme a jurisprudência deste Tribunal, a exemplo dos Acórdão 2968/2019-TCU-Segunda Câmara, de minha relatoria, e 3.342/2019 - 1ª Câmara, de relatoria do ministro Augusto Sherman.
	Ante o exposto, VOTO por que seja aprovada a minuta de acórdão que submeto a¿ apreciação deste Colegiado. 
TCU, Sala das Sessões Ministro Luciano Brandão Alves de Souza, em 13 de outubro de 2020.
ANA ARRAES 
Relatora